臺灣高等法院民事判決　九十一年度再字第七五號
　　再審原告　　 甲○○
　　再審被告　　 乙○○
右當事人間返還消費借貸款事件，再審原告對於中華民國九十年四月九日臺灣板橋地
方法院八十九年度訴字第一九０五號確定判決及九十一年六月二十五日本院九十年度
上字第五四三號確定判決提起再審，本院判決如左：
    主    文
再審之訴駁回。
再審訴訟費用由再審原告負擔。
    事    實
甲、再審原告方面：
一、聲明：(一)臺灣板橋地方法院八十九年度訴字第一九０五號確定判決暨本院九十年
　　度上字第五四三號確定判決廢棄。(二)右廢棄部分，再審被告之訴駁回。
二、陳述：
(一)、本院九十年度上字第五四三號確定判決雖於民國（下同）九十一年六月二十五日
    宣示，其訴訟標的價額未逾新臺幣（下同）一百五十萬元，依法不得上訴第三審
    而告確定，惟再審原告於九十一年七月五日收受該確定判決後，始知悉該確定判
    決有「適用法規顯有錯誤」之再審事由，伊於同年八月一日提起再審之訴，自未
    逾三十日不變期間。
(二)、民法第四百七十五條規定，已於八十八年四月二十一日債編修正時刪除，基於該
　　條文而制作之最高法院六十九年台上字第三五四六號判例亦經九十年四月十七日
　　最高法院第四次民事會議決議刪除，原確定判決援用上開業遭廢棄之條文、判例
　　，以為再審原告敗訴之依據，自有「適用法規顯有錯誤」之再審事由。
(三)、原確定判決認定再審原告於七十七年九月二十日，向再審被告借貸八十萬五千元
    ，尚欠五十二萬五千元，依消費借貸關係應付返還責任，無非係以七十七年九月
    二十日之借據（下稱本件借據）上「甲○○」之簽名業經內政部警政署刑事警察
　　局 (下稱刑事警察局) 鑑定確係再審原告親自所寫，足見再審原告與再審被告間
　　已有成立消費借貸契約之意思表示合致。且依借據上記載「茲向乙○○先生借到
　　新台幣八十五萬五千元整．．．，恐口無憑，特立此據為證。」之文義，應係表
　　明已收到所貸金錢八十萬五千元，則依最高法院六十九年台上字第三五四六號判
　　例意旨，再審被告就交付金錢之事實已盡舉證責任。惟再審原告於前訴訟程序一
　　再否認本件借據上「甲○○」之簽名為伊所簽，而刑事警察局鑑驗通知書僅就再
　　審被告偽造之證物為比對，再審原告所提之「離婚附帶條件協議書」，則未列入
　　比對項目，自不能以該鑑定結果認定本件借據上「甲○○」之簽名係再審原告親
　　自所寫。原確定判決稱「鑑驗通知書並無漏未鑑定離婚附帶條件協議書上『甲○
　　○』簽名」，遽認再審原告與再審被告間已有成立消費借貸契約之意思表示合致
　　，顯有再審之原因。
乙、再審被告方面：
一、聲明：再審之訴駁回。
二、陳述：
(一)、實務及學來向來皆認消費借貸為要物契約，主張消費借貸關係存在之人須就當事
    人借貸意思表示一致及金錢之交付負舉證責任，惟因民法第四百七十五條之規定
    ，易使人誤為消費借貸為諾成契約，最高法院乃作成六十九年台上字第三五四六
    號判例闡明消費借貸契約之要物性，故刪除民法第四百七十五條規定及最高法院
    六十九年台上字第三五四六號判例，並非否認消費借貸之要物性，而係更加確認
    消費契約為要物契約之法律性質，是前開判例所標示之法律精神既與現行法律規
    定無違，原確定判決援用前開業遭刪除之條文及判例，認定再審被告已就交付金
    錢之事實盡舉證責任，自無適用法規顯有錯誤可言。
(二)、原確定判決所憑證物非偽造，且鑑定人所為鑑定報告亦非虛偽。依刑事警察局鑑
    驗通知書筆跡鑑驗說明上字跡來源（乙）欄中載明離婚附帶條件協議書上「甲○
    ○」之簽名為比鑑對象，及鑑定結果(一)指出『七十七年九月二十日借據上「甲○
    ○」簽名筆跡與甲○○（讓渡書、離婚附帶條件協議書、庭寫）筆跡相符。』，
　　認定鑑驗通知書並無漏未鑑定離婚附帶協議書上「甲○○」簽名的情形，自無違
　　誤。再審原告辯稱原確定判決妄稱鑑驗通知書「並無漏未鑑定離婚附帶條件協議
　　書上『甲○○』簽名」，顯係拖延訴訟。
丙、本院依職權調閱本院九十年度上字第五四三號民事卷。
    理    由
一、再審原告主張：原確定判決援用業遭廢棄之民法第四百七十五條規定及最高法院
    六十九年台上字第三五四六號判例，遽認再審被告就交付金錢之事實已盡舉證責
    任，其適用法規顯有錯誤。又刑事警察局鑑驗通知書並未將再審原告所提之「離
    婚附帶條件協議書」列入比對項目，原確定判決稱「鑑驗通知書並無漏未鑑定離
    婚附帶條件協議書上『甲○○』簽名」，進而認定再審原告與再審被告間有成立
    消費借貸契約之意思表示合致，於法有違；爰依民事訴訟法第四百九十六條第一
　　項第一款規定，提起本件再審之訴，求為判決將臺灣板橋地方法院八十九年度訴
　　字第一九０五號暨本院九十年度上字第五四三號確定判決予以廢棄。
二、再審被告則以：消費借貸向來即為要物契約，刪除民法第四百七十五條規定及最
    高法院六十九年台上字第三五四六號判例，並非否認消費借貸之要物性，而係更
　　加確認消費借貸契約為要物契約之法律性質，是前開判例所標示之法律精神既與
　　現行法律規定無違，原確定判決援用前開業遭刪除之條文及判例，認定再審被告
　　已就交付金錢之事實盡舉證責任，並無違誤；又原確定判決所憑證物非偽造，且
　　刑事警察局確有將離婚附帶條件協議書上「甲○○」之簽名列為比鑑對象，該局
　　所為鑑定亦非虛偽等語，資為抗辯。
三、查，民法第四百七十五條規定，已於八十八年四月二十一日債編修正時刪除，基
    於該條文而制作之最高法院六十九年台上字第三五四六號判例亦於九十年四月十
　　七日經最高法院第四次民事會議決議刪除，本院前訴訟程序於九十一年六月二十
　　五日裁判時仍加以援用，固非妥當；惟查，實務及學累來向來皆認消費借貸為要
　　物契約，主張消費借貸關係存在之人須就當事人借貸意思表示一致及金錢之交付
　　負舉證責任，惟因民法第四百七十五條之規定，易使人誤會消費借貸為諾成契約
　　，最高法院作成六十九年台上字第三五四六號判例，旨在闡明消費借貸契約之要
　　物性，用以補充、說明該條文文義。債編修正時因民法第四百七十五條規定，易
　　使人誤會金錢或其他代替物之交付為消費借貸之生效要件，故予刪除；條文既已
　　刪除，不再滋生誤解，最高法院乃決議刪除上開判例，但並非否認消費借貸之要
　　物性，而係更加確認消費借貸契約為要物契約之法律性質。原確定判決依再審被
　　告提出之借據上載「茲向乙○○先生借到新台幣捌拾萬伍仟元整．．恐口無憑，
　　特立此據為證」之文義，認定再審原告業表明已收到所貸款項，則再審被告就交
　　付金錢之事實，已盡其舉證責任，與現行法律規定無違，尚無適用法規顯有錯誤
　　可言。
四、再審原告又主張原確定判決對刑事警察局所為鑑定之論斷有誤云云。經查，再審
    原告在前訴訟程序雖一再否認借據上簽名之真正，然經前訴訟程序第一審依再審
    原告之聲請將本件借據正本一份、讓渡書正本二份、離婚附帶條件協議書正本一
    份、庭訊簽名正本一份函送刑事警察局，囑託其鑑定再審原告所提出之借據上「
    甲○○」簽名及指紋之真偽；鑑定結果為：『一、筆跡部分：七十七年九月二十
    日借據上「甲○○」簽名筆跡與甲○○（讓渡書、離婚附帶條件協議書、庭寫）
    筆跡相符。』有該局八十九年十二月二十二日刑鑑字第一九七一三六號鑑驗通知
    書附前訴訟程序第一審卷第五二頁可稽；關於字跡來源，將「借據」列為甲，「
    讓渡書、離婚附帶條件協議書、庭寫」列為乙，鑑驗甲與乙相符，亦有筆跡鑑驗
    說明附上開卷第五三頁足按。可見離婚附帶協議書上「甲○○」簽名亦為比鑑資
    料之一，原確定判決認定該鑑驗通知書「並無漏未鑑定離婚附帶條件協議書上『
    甲○○』簽名」之情形，而予採信，並憑以論斷本件借據上「甲○○」之簽名確
　　係再審原告所親為，兩造間已有成立消費借貸契約之意思表示之合致，於法並無
　　違誤，無何再審事由。從而，再審原告執此提起本件再審之訴，為無理由，應予
　　駁回。
五、據上論結，本件再審之訴為無理由，判決如主文。
中　　　華　　　民　　　國　　九十一　　年　　十一　　月　　二十七　　　日
　　　　　　　　　　　　　　　　　民事第三庭
　　　　　　　　　　　　　　　　　　　審判長法　官　張　宗　權
　　　　　　　　　　　　　　　　　　　　　　法　官　陳　永　昌
　　　　　　　　　　　　　　　　　　　　　　法　官　吳　秀　美
右正本係照原本作成。
不得上訴。
中　　　華　　　民　　　國　　九十一　　年　　十一　　月　　二十九　　　日
　　　　　　　　　　　　　　　　　　　　　　書記官　常　淑　慧
